臺灣高等法院臺中分院刑事判決　　　　　　　　　　九十三年度上易字第五九九號
　　上　訴　人　臺灣彰化地方法院檢察署檢察官
　　被　　　告　乙 ○ ○
　　被　　　告　丙 ○ ○
　　被　　　告　丁 ○ ○
　　被　　　告　戊 ○ ○
　　被　　　告　己 ○ ○
　　被　　　告　庚 ○ ○
　　被　　　告　辛 ○ ○
　　被　　　告　癸○○○
右上訴人因被告等竊盜案件，不服臺灣彰化地方法院九十三年度易字第七九號中華民
國九十三年三月三十一日第一審判決（起訴案號：臺灣彰化地方法院檢察署九十二年
度偵字第六六五八號），提起上訴，本院判決如左：
      主  文
原判決關於乙○○、丙○○、丁○○、戊○○、庚○○、癸○○○部分均撤銷。
乙○○、丙○○、丁○○、戊○○、庚○○、癸○○○竊盜，各處罰金參佰元，如易
服勞役，均以參佰元折算壹日。
其他上訴駁回。
      事  實
一、乙○○、丙○○、丁○○、戊○○、庚○○、癸○○○等六人，同為彰化縣大城
    鄉三豐村之村民，於民國九十二年八月二十三日至彰化縣大城鄉三豐村海邊撿拾
    散蚵（散落海邊各處之牡蠣），詎於當日中午十二時許，竟各自意圖為自己不法
    之所有，進入坐落三豐村外海二點五公里處壬○○養殖之蚵田內，徒手撿拾壬○○掉落在地上尚未採收之牡蠣，分別竊取壬○○所有之牡蠣，乙○○計約竊得十
    台斤，丙○○計約竊得六公斤，丁○○、庚○○各約竊得二公斤，戊○○計約竊
    得十公斤，癸○○○計約竊得三公斤，置於各人隨身攜帶之鐵臉盆、漁網、或塑
    膠竹簍內，於同日下午三時三十分許，為壬○○與其毗鄰之蚵田主人洪允居、洪
    永騰會同員警當場查獲，並扣得彼等分別所竊取得手之前開牡蠣。
二、案經彰化縣警察局二林分局報請臺灣彰化地方法院檢察署檢察官偵查起訴。
      理  由
甲、被告乙○○、丙○○、丁○○、戊○○、庚○○、癸○○○部分：
一、訊據被告乙○○、丙○○、丁○○、戊○○、庚○○、癸○○○均矢口否認前揭
    犯行，被告乙○○辯稱渠等係撿拾野生之牡蠣，並非竊盜云云；被告丙○○辯稱
    其未進入壬○○之蚵田，只在蚵田外撿拾牡蠣，應非竊盜云云；被告丁○○辯稱
    其只在蚵田旁邊撿到二、三把牡蠣云云；被告戊○○辯稱其只撿到一點點，並未
    偷竊；被告庚○○辯稱其牡蠣是在旁邊撿的，不是在蚵田裡面偷的云云；被告癸○○○辯稱其未在壬○○之蚵田撿拾牡蠣云云。
二、惟查右揭事實，業據：(1)被害人壬○○於警訊、偵查、原審、及本院審理中指述
    歷歷，並據證人洪允居、洪永騰分別於警訊、原審、或偵查中證述屬實，復據證
    人即會同至現場查獲被告乙○○等人之員警王招懋於偵查及原審審理中到庭證述
    在卷。(2)被告丙○○於警訊時供承其是在壬○○之牡蠣架下之地上挖取牡蠣，數
    量約六公斤；被告戊○○於警訊時供承其係在壬○○的蚵架下用手抓蚵，數量約
    十公斤；被告癸○○○於警訊時供承其是在壬○○之蚵架下用手撿拾牡蠣，數量
    約三公斤；被告庚○○於警訊時供承其在壬○○之牡蠣架下戴手套撿拾牡蠣，數
    量約二公斤；被告乙○○於警訊時供承其在壬○○之牡蠣棚架下拾取約十台斤之
    牡蠣；被告丁○○於警訊時供承其在壬○○之蚵架下撿取約二公斤之牡蠣。(3)被
    害人壬○○領回遭被告乙○○等人所竊之牡蠣，立有贓物認領保管單附於警卷可
 稽。(4)會同被害人至案發現場查獲本案之員警於查獲當時，經拍攝照片多張，分
    別附於警卷、及偵查卷可按。
三、依上開照片所示，案發當時在被害人壬○○蚵田內撿拾牡蠣之人應有六位，包括
    被告乙○○在內，計五女一男，自各人所著服飾、帽子、或斗笠之差異，顯可分
    辨，有偵查卷第五十一、五十二、五十四、五十九頁所附照片足憑，被告乙○○
    、丙○○、丁○○、戊○○、庚○○、癸○○○等六人於警訊時亦均坦承渠等係
    在被害人壬○○之蚵田內撿拾地上之牡蠣，彼六人於警訊時之自白核與事實相符
    ，渠等嗣於偵審中否認竊盜，辯稱未在壬○○之蚵田內撿拾牡蠣云云，所為翻異
    ，顯係事後卸責之詞，不足採信。
四、證人即彰化區漁會推廣課長洪一平於偵查中業據證稱：「（大城鄉外海）專用漁
    業權是屬於我們漁會的，但是，我們現在都是讓漁民依照他們的習慣來繼續使用
    。」「原則上，設蚵棚的漁民就有權利去收成他所架設的蚵棚，漁民間互不侵犯
    。」「原則上蚵是沒有採收前後的認定問題，因為，蚵的成長期是一年四季都有
    的。蚵都是用繩子連結在一起的，一般誰插的就是由誰來採收。」（偵查卷第七
    十三、七十四頁）；於原審審理中復證稱：「（彰化縣大城鄉三豐村外海二．五
    公里處之蚵田是否合法的？）那是依地方的習慣，有互不侵犯的習慣。」「（何
    習慣？）蚵民都有他們自己經營的固定場所。」「（要在政府的土地上搭蚵棚，
    是否需要向漁會申請許可？）要申請，是屬於專用漁業權的範圍，專用漁業權裡
    面有規章，但是我們沒有依照這樣的規定，還是依照習慣，：：：」等語在卷，
    （原審卷第七十、七十一頁）；依該證人上開所證，被害人壬○○於本件案發地
    點所養殖之牡蠣，其採收權自應歸屬於壬○○本人，掉落在其蚵田內之地上之牡
    蠣，在其採收完畢前，仍應歸屬其所有，非他人所得進入撿拾或爭相奪取，乃理
    所當然。該證人雖另又證稱：「：：：牡蠣是會掉的，本案被告認為已經採收完
    了，被害人認為還沒採收完畢，這只是認知的問題，：：：。一般如果蚵棚已經
    沒有繩子，遊客會認為已經採收完畢，但是被害人認為還沒採收完，這是認知的
    問題。」「（蚵棚下蚵田的牡蠣，於採收後，一般習慣是否會開放給別人採收？
    ）要看漁民個人的態度，一般採收完以後是不會拒絕人家來撿拾的。」云云，惟
    依前揭照片所示，被害人壬○○在其蚵田內所搭蚵棚之繩索還在，參以在壬○○
    之蚵田外若有牡蠣足供被告乙○○等人拾取，渠等衡情即無須進入壬○○之蚵田
    內拾取，而被告乙○○等六人在壬○○之蚵田內亦共計撿獲約三十公斤之牡蠣，
    足見被害人壬○○從棚架上掉落在該蚵田地上之牡蠣猶未採收完畢，客觀上亦無
    從認定被害人壬○○業已同意他人進入其蚵田內撿拾掉落在地上之牡蠣，謂該蚵
    田內之牡蠣於案發當時是否已經採收完畢，只是被告等人與被害人雙方間認知之
    問題云云，核與事實尚有出入，關於證人洪一平該部分之證詞，尚難資為有利於
    被告之證據。事證明確，被告乙○○等六人，犯行均堪以認定。
五、查在上開三豐村外海養殖牡蠣之漁民非僅壬○○一人，此從案發當時與被害人壬○○會同警方查獲被告乙○○等人之洪允居、洪永騰，即亦同屬在毗鄰壬○○上
    開蚵田處養殖牡蠣之漁民，及證人洪允居於原審所證：案發當日除被告乙○○等
    人在壬○○蚵田內撿拾牡蠣之同時，還有一、二百人在蚵田外面撿拾牡蠣等情可
    得而知。被告戊○○於警訊時雖供稱案發當日渠等多人係相約提議到海裡拾取牡
    蠣，被告癸○○○於警訊時亦供稱案發當日其係與同之人一起到海邊撿取牡蠣
    云云，被告乙○○等六人既係同村人，縱相約結伴一起至海邊撿取散蚵，與彼六
    人同時在該地海邊撿拾散蚵之人尚有一、二百人，海邊之散蚵復散落各處，原即
    各須隨處尋覓，各憑運氣，各取所獲，嗣後縱同時於壬○○之蚵田內撿拾掉落在
    地上之牡蠣，亦難謂被告乙○○等人彼此間有何犯意聯絡及行為分擔，公訴意旨
    認彼等係基於意圖為自己不法所有之犯意聯絡，共同竊取壬○○之牡蠣，尚有誤
    會。另查被告乙○○於案發當日雖攜帶一把鐵鏟，惟按鐵鏟之於鄉間村民，乃日
    常生活所必備之工具，於海邊撿拾散蚵，偶遇散蚵或蛤蠣等海產物被埋在沙中，
    固須使用鐵鏟挖取沙中之散蚵或蛤蠣等物，然案發當時被告乙○○等六人均係以
    徒手在壬○○之蚵田內撿取掉落在地上之牡蠣，根本未使用亦無須使用鐵鏟為工
    具，於此情境，謂被告乙○○因無須使用所帶之鐵鏟，即欲其將所帶日常生活
    必備之工具拋棄，難認合乎情理，該鐵鏟應非被告乙○○供竊盜所用或預備之物
    ，亦非其因竊盜而帶之、或帶之以遂行竊盜，與加重竊盜罪所定「攜帶兇器
    而犯竊盜罪」之情形未可同日而語。核被告乙○○、丙○○、丁○○、戊○○、
    庚○○、癸○○○所為，係犯刑法第三百二十條第一項之竊盜罪；公訴意旨認被
    告等人係犯刑法第三百二十一條第一項第四款之加重竊盜罪，起訴法條尚有未洽
    ，應予變更。
乙、被告己○○、辛○○部分：
一、公訴意旨另以：己○○、辛○○、與乙○○、丙○○、丁○○、戊○○、庚○○
    、癸○○○等六人，共同基於意圖為自己不法所有之犯意聯絡，於民國九十二年
    八月二十三日中午十二時許，前往坐落彰化縣大城鄉三豐村外海二點五公里處壬○○養殖之蚵田內，徒手竊取壬○○所有之牡蠣共約五十八公斤，置於隨身攜帶
    之鐵臉盆、漁網、或塑膠竹簍內，嗣為壬○○與友人洪允居、洪永騰會同員警當
    場查獲，因認己○○、辛○○亦共同涉犯刑法第三百二十一條第一項第四款之加
    重竊盜罪嫌等語。
二、公訴意旨認被告己○○、辛○○亦共同涉犯刑法第三百二十一條第一項第四款之
    加重竊盜罪嫌，無非以告訴人壬○○之指訴、及證人洪允居、王招懋、洪一平所
    證，並有現場照片及贓物認領保管單附卷可稽，為其依據。訊據被告己○○、辛○○均堅決否認上開犯行，辯稱彼二人並未進入告訴人壬○○之蚵田，彼等之牡
    蠣是在距離壬○○蚵田很遠的地方所撿取的等語。
三、按「犯罪事實應依證據認定之，無證據不得認定犯罪事實。」刑事訴訟法第一百
    五四條第二項定有明文。復按「事實之認定，應憑證據，如未能發現相當證據，
    或證據不足以證明，自不能以推測或擬制之方法，以為裁判基礎。」最高法院四
    十年臺上字第八六號判例意旨足資參照。
四、經查：(1)證人洪允居、洪永騰於警訊時固均證稱：案發當時，係查獲八人（七女
    一男）在壬○○之蚵田內竊取牡蠣。(2)嗣於偵查中，證人洪允居復證稱：「（九
    十二年八月二十三日當天你看到的情形？）：：：。我看到被告八人在壬○○的
    蚵田裡面撿拾牡蠣。」「（你是否可以確認被警察帶回派出所的被告八人，都站
    在壬○○的蚵田裡面？）是的，不然不可能將他們帶回派出所。：：：」（偵查
    卷第五十九頁）；證人洪永騰亦證稱案發當時被告等八人是在壬○○的蚵田裡面
    撿拾牡蠣。（偵查卷第六十二頁）。(3)證人王招懋於偵查中證稱：其可以確定查
    獲當時，在壬○○蚵田裡面的人是其帶回來的那八個人而已。（偵查卷第六十六
    頁）。(4)告訴人壬○○於原審證稱：「（案發當時你是否有在現場目擊過程？）
    有的。：：：全程都有目擊。：：：」「（當時你看到的現場情形如何？）被告
    八人當時是在撿拾蚵棚下的牡蠣，這些牡蠣也是我們的，因為掉下來的牡蠣也是
 在我們的蚵田裡面。：：：」「我確定被告八人都在蚵田裡面。」「我看到八人
    都在我的蚵田裡面，把蚵田裡面的牡蠣撿起來丟到盆子裡面，八人都有。」「（
    是否可以確定被告八人當天都有撿拾你的牡蠣？）可以。不然不可能把他們帶去
    派出所。」（原審卷第五十二至五十六頁）。惟查：(1)證人洪允居於原審審理中
    經審判長訊以：「是否可以確認是在場的八位被告？」，該證人則證稱：「我只
    對被告乙○○比較有印象，因為只有他是男生，至於其餘的女生，因為他們有用
    包巾把臉包起來，看不清楚何人是何人。」「：：：。被告八人在撿拾牡蠣的同
    時還有約一、二百人在蚵田外面撿拾。」，被告己○○請審判長提示照片予證人
    洪允居後，當庭對其質以其謂被告八人都在壬○○的蚵田裡面，伊當時是否站在
    壬○○的蚵田外面？其亦供稱從照片上面無法看出己○○是哪一個（原審卷第五
    十九、六十頁）。(2)證人洪永騰於原審審理中經被告丙○○當庭請其確認被告八
    人是否站在壬○○的蚵田裡面，業據其證陳當時其所看到的情形，被告中有的人
    是站在壬○○的蚵田裡面，有的是在別人的蚵田裡面，但其不能分辨何人是站在
    何人的蚵田裡面等語在卷（原審卷第六十三頁）。(3)證人王招懋於偵查中證稱：
    「（案發當天）我是當場去查獲的。因為距離很遠，他們人都是在裡面，所以我
    就先拍照。到現場的時候，他們就開始到處跑，所以誰在裡面我也不敢確定。：
    ：：」（偵查卷第六十六頁），於原審審理中復證稱：「：：：七位女被告當中
    有一個女生站在比較外圍，但是我不能確定是哪一位被告，因為當時他們的臉上
    都有包著圍巾。」經原審質以既不能確定在外圍的是哪一位，是否亦無法確定另
    外哪六位女性被告在壬○○蚵田裡面？其亦經明確證稱無法確定（原審卷第六十
    五、六十六頁）。就案發當時被告等八人是否均在壬○○之蚵田裡面一節，上開
    證人洪允居、洪永騰、王招懋所證，顯然前後各自矛盾而有欠明確，而證人王招
    懋於偵查中業已證稱查獲本案當時，因為距離很遠，他們（指被告等）人都在壬○○之蚵田裡面，是以其即先拍照等語在卷，證人洪允居、洪永騰、王招懋所證
    既前後各自矛盾而有欠明確，本件被告等八人於被查獲當時是否均在壬○○之蚵
    田裡面，自當以證人王招懋所拍照片為憑，較屬客觀而真實，而依前揭附卷之照
    片所示，就照片中人物所著服飾、帽子、或斗笠之差異予以分辨，案發當時在被
    害人壬○○蚵田內撿拾牡蠣之人，包括被告乙○○在內，計五女一男，確實僅有
    六位，被告乙○○、丙○○、丁○○、戊○○、庚○○、癸○○○等六人於警訊
    時復均供承在壬○○之蚵田裡面撿拾牡蠣等情不諱，已詳前述，被告己○○、辛○○則自警訊以迄本院審理中，均堅決否認於壬○○之蚵田內撿拾牡蠣，此外經
    查又無其他積極證據足資證明被告己○○、辛○○等二人確在壬○○之蚵田內撿
    拾牡蠣，告訴人壬○○雖堅稱被告己○○、辛○○二人亦在其蚵田內撿取牡蠣云
    云，惟按告訴人之告訴，係以使被告受刑事訴追為目的，關於其對被告己○○、
    辛○○部分之陳述是否與事實相符，尚非無疑，亦無其他證據以資審認，自無從
    僅據告訴人壬○○之指訴，遽予採為對被告己○○、辛○○論罪之基礎，關於被
    告己○○、辛○○部分，並無積極證據足認確有公訴人所指之犯行，對被告己○○、辛○○二人自應為無罪之諭知。
丙、原審疏未詳察，對被告乙○○、丙○○、丁○○、戊○○、庚○○、癸○○○等
    六人遽為無罪之諭知，尚有未洽，本院應將原判決關於被告乙○○、丙○○、丁○○、戊○○、庚○○、癸○○○等部分撤銷改判，爰審酌被告乙○○、丙○○
    、丁○○、戊○○、庚○○、癸○○○等六人均屬鄉間農夫村婦，知識淺陋，各
    人竊取得手之牡蠣均無多，及彼等犯罪之動機、目的、手段、所生之危害、犯罪
    後之態度等一切情狀，各予量處罰金三百元，併予諭知罰金易服勞役之折算標準
    。扣案之鐵鏟一把，因與本件犯罪無涉，爰不予宣告沒收，併此敘明。另關於被
    告己○○、辛○○部分，原審以無證據足認被告己○○、辛○○犯罪，而為無罪
    之諭知，經核並無不合，檢察官上訴意旨仍執陳詞指摘原判決關於此部分不當，
    難謂有理由，應予駁回。
丁、據上論斷，應依刑事訴訟法第三百六十八條、第三百六十九條第一項前段、第三
    百六十四條、第二百九十九條第一項前段，刑法第三百二十條第一項、第四十二
    條第二項、第四項，罰金罰鍰提高標準條例第一條前段、第二條，判決如主文。
本案經檢察官甲○○到庭執行職務。
中      華      民      國      九十三      年    七    月    二十九    日
                                    臺灣高等法院臺中分院刑事第十庭
                                          審判長法  官  林  照  明
                                                法  官  林  清 鈞
                                                法  官  王      銘
右正本證明與原本無異。
不得上訴。
                                                書記官  林  明  冬
中      華      民      國      九十三   年       八      月     三     日
                                                                        Ｉ
